【裁判字號】    94,矚上訴,4
【裁判日期】    950926
【裁判案由】    瀆職
【裁判全文】
臺灣高等法院刑事判決             94年度矚上訴字第74號
上  訴  人  臺灣臺北地方法院檢察署檢察官
被      告  甲○○
選任辯護人  吳玲華律師
            張振興律師
被      告  乙○○
選任辯護人  黃清濱律師
            蘇嘉瑞律師
上列上訴人因被告等瀆職案件，不服臺灣臺北地方法院92年度矚
訴字第1號，中華民國94年8月9日第一審判決（起訴案號：臺灣
臺北地方法院檢察署92年度偵字第12582號），提起上訴，本院
判決如下：
    主  文
原判決撤銷。
本件免訴。
    理  由
一、公訴意旨略以：
  (一)被告甲○○係臺北市立和平醫院（下稱和平醫院）院長（自民
    國九十一年五月五日起就任現職），兼任和平醫院感染控制委
    員會（下稱感控委員會）及感染控制小組（下稱感控小組）召
    集人，綜理全院院內感染控制策劃、執行、研究、教學工作，
    並負責召開委員會議及該院各項院務；被告乙○○係和平醫院
    內科主治醫師兼任感染科主任，並任和平醫院感控委員會委員
    暨感控小組總幹事，負責對於院內可能或可疑之感染問題加以
    研究，向有關單位提供正確之感染管制辦法，並向感控委員會
    提報；均為依據法令從事於公務之人員。
  (二)於民國（下同）九十一年底，香港及越南發生非典型肺炎疑
    似群聚感染事件，世界衛生組織乃就此發出警訊，行政院衛
    生署疾病管制局（下稱疾管局）乃於九十二年三月十四日以
    衛署疾管監字第○九二○○○三○九四號函致和平醫院，並
    檢附疑似病例（Suspected Case）及極可能病例（Probable
    Case）之病例定義，促請該院加強通報「未知致病原引起之
    急性呼吸症候群（acute syndrome of unknow etiology）
    」。和平醫院收文後，隨即由該院感控小組護理師王永芳簽
    請配合辦理，會相關科室，請醫療科醫師提高警覺，遇有疑
    似個案立即通知感控小組，建議加護病房提供口罩給探病的
    家屬，並嚴格執行『洗手』，以杜絕由院外帶入的病原，公
    文陳閱之後，即以電子郵件通知各醫療科，並在主管會議中
    加強宣導，經由被告乙○○送請祕書傅如靜，轉副院長李壽
    星後，於同月十八日呈由被告甲○○核定。同月十七日，臺
    北市政府衛生局（下稱北市衛生局）以北市衛一字第○九二
    三一二一八六○○號函致和平醫院，檢送世界衛生組織嚴重
    急性呼吸道症候群通報定義，及該局訂定之病例通報表、急
    診個案病例數日報表，敘明臺北市於日前已接獲嚴重急性呼
    吸症候群個案之通報，該局為確實掌握疫情及採取適當防疫
    措施，並檢送前開通報定義，制定相關通報表，且請依據傳
    染病防治法第五條及醫療法第二十二條規定辦理，對於疑似
    病例住院請隔離治療，並依院內感染管制措施進行防護，如
    採集中護理及治療程序，加強隔離防護措施，如須長時間照
    護病人或進行密切接觸治療時，請嚴格洗手，戴口罩【最好
    Ｎ九五型】、帽子、防護面罩及隔離衣，病房則以五○○Ｐ
    ＰＭ漂白水擦拭，治療過程請使用拋棄式衛材，並請盡量騰
    空呼吸隔離病房，以便必要時收治是類病患。同月十九日疾
    管局再度以衛署疾管監字第○九二○○○三二五二號致函和
    平醫院檢送世界衛生組織於二○○三年三月十六日修訂之「
    嚴重急性呼吸道症候群（severe acute respiratory syndr
    ome, SARA）」病例定義（嚴重急性呼吸道症侯群以下簡稱
    SARS），促請該院依此病例定義加強通報。
  (三)九十二年三月二十五日中午十二時三十分許，和平醫院在該
    院十樓第一會議室召開該院九十二年三月份院務會議，會中
    被告乙○○提及由於SARS疫情漸升高，該院因應北市衛生局
    要求市立醫院空出隔離病床以照護受感染之病患，但該院隔
    離病房的等級僅符合疾病管制局第二級標準，依該院現有設
    備、藥物與人員等，恐無法照護此類患者等情，按之被告乙
    ○○之職務，對於防止院內傳染病感染預防措施之規劃與執
    行，乃其主管之業務，渠既已察覺和平醫院內之設備尚有嚴
    重之不足，自應及時提出因應之方案，竟怠忽職守，未能即
    時規劃；而被告甲○○院長身兼和平醫院感控委員會暨感控
    小組召集人，有關該院院內之感控措施應如何設計規劃、防
    護器材有無欠缺、院內同仁如何分工執行相關之感控作業．
    ．．等等各節，均係其職責，自應妥為安排，並確實督促相
    關科室即時執行，乃其於前開院務會議中，聽取被告乙○○
    之報告，並深切瞭解到和平醫院之設備，在防治SARS疫情方
    面，尚有明顯不足之處後，竟怠忽職守，未就院內設備如何
    提昇、如何緊急採購必要之防護裝備、同仁應如何因應此項
    疫情．．． 等情，為具體之指示，僅泛言要同仁落實各項
    感控措施並予以改善云云，即置此項議題於不顧。同月二十
    七日北市衛生局以北市衛三字第○九二三○七二八四○○號
    函致和平醫院，指示為嚴防「嚴重急性呼吸道症候群－SARS
    」造成傳播，損及醫護人員及民眾之安全，請和平醫院加強
    防範並於九十二年四月二日前，提報「因應嚴重急性呼吸道
    症候群－SARS疫情應變措施計劃」，且要求醫護人員（急診
    、內科、家醫科、耳鼻喉科及其他可能接觸感染病人之科別
    ．．．等）必須採行基本自我防護，例如：戴口罩（Ｎ九五
    型或手術用口罩）、穿工作服、勤洗手等等。凡醫療院所發
    現病人有發燒與呼吸道症狀，也應該立即為病人戴上手術用
    口罩或過濾效能更好的口罩，以防止各種傳染病經口鼻分泌
    物傳播給其他病人。和平醫院於收文後，即由被告乙○○簽
    請會相關科，於翌日並未針對和平醫院之特性與需要，研訂
    具體可行，切合醫院需求及有嚴格督導辦法之防疫措施，而
    僅僅參考與拼湊疾管局張貼在網頁上之相關資料，於翌日擬
    具「臺北市立和平醫院嚴重急性呼吸道症候群（SARS）疫情
    應變措施計劃」後，提供與各科，同日被告甲○○審閱該公
    文時，乃批示「後會護理科及各醫療科」，於會簽該文時，
    護理科提議門診護士主動詢問個案有無出入高度危險性國家
    ，並貫徹護理同仁洗手及戴口罩之要求；藥劑科表示Ribavi
    rin（治療SARS之藥劑）依健保資料係用於住院嬰兒及幼兒
    之下呼吸道嚴重感染，是否採購備用，擬請醫療科簽報；祕
    書室則於四月一日簽請採購足量口罩及隔離衣以因應，目前
    口罩及隔離衣陸續採購中。同年三月二十八日疾管局另以衛
    署疾管核字第○九○○○三七五一號函致和平醫院指示該院
    前經疾管局補助設置呼吸道隔離病房在案，為因應SARS疫情
    需要，請務必協助收治需隔離治療SARS疑似病患。北市衛生
    局亦於同年四月一日以北市衛三字第○九二三一六○二○○
    號函致和平醫院，指示：為充份運用本市○○道隔離病房，
    有效遏止SARS疫情蔓延，請貴院即日起依規定「呼吸道隔離
    病床通報表」傳真至本局，並於說明欄內敘明傳染病防治法
    所載明醫療（事）機構對傳染病病人應善盡照顧之責，防範
    機構內感染發生，並不得拒絕提供醫療（事）服務；其經主
    管機關指定收容傳染病病人者，不得拒絕收容等規定，被告
    乙○○於同年四月一日收受前開二件公文後簽擬配合辦理，
    同日公文呈請被告甲○○院長核閱，至斯時起，被告甲○○
    院長與被告乙○○主任針對和平醫院勢必難免於收治SARS病
    患之業務一節，知之甚詳，而依當時和平醫院之設施而言，
    尚未能達到收治SARS病患之程度，被告甲○○、被告乙○○
    等人復仍怠忽職守，未針對如何提昇和平醫院之防護機制、
    積極緊急採購需用之防護器材、建立院內醫護同仁接觸到SA
    RS病患時所應採取必要措施之標準作業流程等等重要事項，
    即時採取有效之因應措施。
  (四)被告甲○○於四月一日下午二時召開和平醫院九十二年度四
    月份總醫師與護理長聯繫會議中，由感控小組之報告得知防
    護器材院中尚有欠缺時，竟僅指示稱：防護腳套、隔離衣等
    ，屬於三級防護的措施，本院應斟酌其量，購置少許備用於
    相關單位云云，而未能為充裕之準備，至於醫護同仁於門診
    或診察、照護住院病患時，如發覺有疑似SARS之病患，應如
    何具體處理之標準作業流程（諸如應至何處取得符合標準之
    口罩及防護衣、應通知何人、應將病患送往何處安置、應走
    什麼路徑前往該處、行經之處應如何消毒、抵達之後應如何
    將病患予以隔離、對於曾與病患有過接觸之同仁或其他患者
    應如何追蹤、管考、是否均須即時進行隔離、隔離期間如何
    計算．．．等等），亦均未詳細規劃釐訂，並進而透過在職
    訓練之方式使同仁熟悉，而僅在會議時空泛表示希冀同仁加
    強防護，致使和平醫院內之醫護同仁，均未能精確瞭解在面
    對SARS病患時所應採取之必要防護措施。由於臺灣地區疫情
    逐漸昇高，北市衛生局於同年四月三日以北市衛一字第○九
    二三一五五五五○○號函致和平醫院，強調世界衛生組織已
    將臺灣列為嚴重急性呼吸道症候群感染地區，請和平醫院嚴
    格督導所屬人員，於工作時應做好個人防護，以免遭受感染
    ，若經查其照顧過的病人為可能病例，而未做適當防護措施
    ，該人員將被列為密切（第一級）接觸者，必須接受隔離處
    置。同月四日北市衛生局復以北市衛一字第○九二三一七三
    八六○一號函致和平醫院略謂：「嚴重急性呼吸道症候群（
    severe acute respiratory syndrome）簡稱SARS」，業經
    行政院衛生署於九十二年三月二十八日以署授疾字第○九○
    ○○○一一六八號公告公告為第四類傳染病，請依「傳染病
    防治法」相關規定辦理。同月七日北市衛生局復以北市衛技
    字第○九二三一五六三一○○號函指示和平醫院，請確實做
    好院內第一線人員之防護措施及講習，尤其急診、牙科、耳
    鼻喉科、內科（含一般內科、家庭醫學科及其他可能接觸感
    染病患等相關科別），以增進同仁對SARS之認識，提高診斷
    率與通報率，並作好防護作業。被告乙○○於同月八日收文
    後，復仍未能積極辦理相關具體防護措施之擬定及教育訓練
    之計劃，僅批示稱：「一、遵照辦理。二、於主管會議加強
    宣導。三、陳核後電子郵件通知各醫療科。四、文存檔。」
    被告甲○○院長於隔日公文送到時，亦未指示相關科室積極
    辦理教育講習，使和平醫院之員工幾無吸收SARS防疫相關知
    識之機會，更有甚者，和平醫院雖於同月初某日，安排被告
    乙○○在院內為全體員工針對SARS為概略性介紹，並於演講
    中表示和平醫院沒有能力處理SARS病患，而被告甲○○隨後
    來到現場之後，竟表示原則上和平醫院不收SARS病患，而且
    院內目前所收治者也均不像SARS病患，渠等非但未能利用專
    題演講之良好機會教導院內同仁提昇防治SARS之專業知識與
    能力，藉以提高同仁們之警覺性，反而以和平醫院不會收治
    SARS病患云云粉飾，藉以安撫人心，同時並因此造成院內同
    仁防制SARS疫情之警覺性大為降低。
  (五)嗣於同月九日上午，和平醫院醫事技術部主任何常建在門診
    時，發現患者曹００女士（依傳染病防治法第三十一條規定
    ，傳染病人資料應予保密，乃隱其名，下同）有發燒、咳嗽
    、胸悶等現象，經安排放射診斷科為其照攝胸部Ｘ光片後，
    赫然發現當時曹女的肺部有浸潤的現象，乃高度懷疑曹女士
    為SARS疑似病例，隨即照會胸腔科主任羅志鵬，並通知被告
    乙○○前來會診，三人交換過意見之後，認為可以高度懷疑
    為SARS可疑病例，被告乙○○即指示何常建將曹女安置在急
    診室之隔離病房內，被告乙○○因慮及和平醫院之防護能力
    不足收治是類病患，乃急忙向北市衛生局通報，並聯絡財團
    法人新光吳火獅紀念醫院（下稱新光醫院），經其同意之後
    ，由和平醫院派遣醫師、護士及司機各一名，身著達三級防
    護標準之防護衣，以救護車將曹女送往新光醫院，抵達之後
    由該院感染科主任張藏能指揮將急診室到隔離病房之通道加
    以封鎖，清空在場人員，將載送曹女之病床送進專用電梯，
    再送進病房，所經之處隨即噴灑藥劑消毒，收受病患作業完
    成之後，即對曹女施以插管治療。相對地，和平醫院於送曹
    女轉診新光醫院之後，竟未對曹女所停留之區域進行如新光
    醫院所為之消毒作業，僅由被告乙○○調查曹女停留在和平
    醫院期間，曾接觸到之工作人員，包括何常建、Ｘ光師林０
    ０、護士何蜀西、批價人員黃培綺等人，並通知渠等進行居
    家隔離。嗣曹女經通報之後，衛生署疾病管制局專家委員會
    乃以曹女並無旅遊史為由，將該病例予以排除，和平醫院於
    接獲是項訊息時，即解除前開同仁居家隔離之限制，嗣於同
    月十四日，時任國家衛生研究院臨床研究組主任之蘇益仁（
    現任疾管局長）發現曹女在新光醫院被採之檢體呈冠狀病毒
    陽性反應，翌日在分析疾管局昆陽實驗室SARS冠狀病毒陽性
    檢體時，又發現有三個陽性檢體均屬於曹女士（包括一個四
    月九日和平醫院所採驗之檢體），渠遂對曹女士確屬SARS病
    患一節深具信心，有必要通知曹女現在住院及曾經停留過之
    醫院，乃於同日下午透過疾管局通知新光醫院，渠本人並親
    自致電北市衛生局長邱淑媞，後曹女再度被列入待審病例。
    和平醫院於同日獲悉上情之後，除何常建已於同月十五日出
    國前往加拿大，無從在國內執行隔離之外，其餘何蜀西、林
    ００、黃培綺等人均經院方告知即時予以隔離，至此時起臺
    灣地區已經證實出現首位無接觸史之SARS病患，對於國內防
    疫體系造成巨大之衝擊，被告甲○○、乙○○對於此一狀況
    ，亦知之甚詳，稽之無接觸史之SARS病患一旦出現，意味著
    日後在研判患者是否係SARS病患時，患者有無旅遊史或接觸
    史，已不再具有決定性，對照以觀，患者臨床症狀在研判病
    情方面，其重要性即相對提高許多，被告甲○○及乙○○二
    人基於和平醫院機關首長暨感控單位主管及重要幹部之地位
    ，對此項與防疫事宜有密切關係之訊息，自應提高警覺，特
    別留意，並立即轉知院內同仁，以便調整SARS病例認定之標
    準，避免有SARS病患到院之後，未能精確被檢出，而造成防
    疫之漏洞，詎料二人就此竟均又怠忽職守，未予留意，致未
    能及時傳達相關訊息與院內同仁知悉與因應。
  (六)同期間，在和平醫院洗衣房服務之洗衣工作人員劉００因連
    續有發燒、畏寒、嘔吐等症狀，於九十二年四月十二日十二
    時三十九分許，前往和平醫院急診處就診，翌日晚間八時五
    十一分許，又再度前往該處急診，據劉００所述，當時渠已
    發高燒達四天之久，經檢查醫師初步檢出患者有腎結石之症
    狀，並持續停留在急診處接受Ｘ光、血液、尿液檢查及初步
    之治療，至十四日上午醫師並且聯絡被告乙○○前來會診，
    同日上午患者症狀有稍微改善，雖然被告乙○○在會診之後
    ，有建議患者住院檢查發燒之原因，但為患者拒絕，該患者
    隨即自行離去，同日經由胸部Ｘ光片中檢查出患者肺部有間
    質性浸潤現象。四月十五日晚間患者再度前往急診處，由時
    任內科主任黃蓮奇診治，當時患者呈現發燒、畏寒等症狀，
    患者並稱渠已連續高燒約一週之久，黃主任乃會診被告乙○
    ○，經被告乙○○初步判定患者係沙門氏桿菌所引起之腹瀉
    ，被告乙○○乃安排患者住院，並擔任患者之主治醫師，對
    於患者之病情原應詳加診察，找出病灶，對症下藥，嗣於四
    月十六日十一時二十分許，患者仍高燒不退，不得已改送至
    該院Ｂ棟八樓八０一號病房第五床住院，而前述劉００之胸
    部Ｘ光片呈現出肺部有浸潤之現象一節，被告乙○○竟未提
    高警覺而未查覺此病情，仍認患者係罹患沙門氏桿菌所引起
    之腸炎，歷經十六日至十七日兩天持續給予退燒藥及第三代
    抗生素之治療後，其高燒仍然持續不退，直至十八日凌晨患
    者發生呼吸窘迫之症狀，經通知放射科派人拍攝患者胸部Ｘ
    光結果，赫然發現其兩側肺部均已發生嚴重浸潤之現象，綜
    合患者高燒不退、腹瀉等諸多臨床症狀，被告乙○○始驚覺
    患者之一切症狀均指向同一項結論，亦即渠已可以研判出劉
    ００確係SARS患者，至此，劉００在Ｂ棟八樓八○一號病房
    已住院二天之久，以SARS所具有極其高度之傳染性，加上院
    內同仁對於SARS可謂是毫無警覺性，是在此段期間內，曾與
    劉００同房之住院病患、曾經診察、看護過劉００之醫事、
    護理人員恐均已難免受到感染，被告乙○○自忖若在此時通
    報劉００為SARS之疑似病例，一旦同仁及相關住院病患陸續
    發病，渠無法承擔此誤診之重大責任，乃決定隱瞞此一重大
    疫情，未報告院長及相關單位主管，採取防疫之必要措施，
    反而將劉００連忙轉到院內Ａ棟外科加護病房內科病床，同
    日下午劉００被轉入Ａ棟外科加護病房之後，被告乙○○為
    免劉００之病情引起其他醫護同仁之注意，乃向照顧劉００
    的外科加護病房住院醫師陳威慎偽稱：這位患者在四月十六
    日因拉肚子、發燒來住院，他原本住在Ｂ棟八樓，四月十八
    日劉００發喘，使用高濃度氧罩仍覺得不適，患者是疑似是
    傷寒，伊已經通報云云，以資遮掩，此外並交待陳醫師為劉
    ００施用利尿劑，偽稱欲藉此排除患者肺部積水，便以掩人
    耳目。而在劉００停留在急診處及在Ｂ棟八樓八○一號病房
    住院期間，即四月十六日至十八日，由於劉００當時已處於
    發病狀態，病毒隨著病患者之咳嗽、呼吸器治療時所產生之
    氣體及排放之糞便等等媒介散播，而該區之醫護同仁因院長
    甲○○未採取前述教育、宣導及採取必要之防疫作為，致均
    極度缺乏防範SARS之警覺性，而造成SARS疫情在該院內迅速
    蔓延，以致曾於四月十六日在急診處照護過劉００之實習護
    士傅００（編號《下同》２２２）、護士翁００（５６８）
    、四月二十一日前往急診處之病患家屬周００（９５８）因
    此染上SARS，曾在Ｂ棟八樓診治過劉００之醫師林００（２
    ３７）、曾在Ｂ棟八樓照護過劉００之護理長陳００（２３
    ３）、護士鄭００（２２５）、施００（２５５）、郭００
    （３８４）、書記楊００（２２４）、Ｂ棟六樓護士盤００
    （６２６）、Ｂ棟四樓護士鄭００（３５７）、放射科醫事
    檢驗員蔡００（２４１）、鍾００（２３８）、工友呂００
    （３５３）、陳０００（４１８）及病患黃００（４３１）
    、張００（３６０）、張００（９６２）、高００（３３５
    ）、黃００（２３４）、楊００（２７３）、顏０００（９
    ２０）、張００（４４４）、王張００（６８１）、熊００
    （５○８）、鄭００（３１４）、朱００（３８１）、病患
    家屬林０００（２４６）、黃００（２３２）、賴００（３
    ４１）、顏００（１２５７）、朱００（７９１）、郭００
    （４４６）、林００（６２１）、廖００（８○３）、陳０
    ０（６４２）、病患看護林００（２９０）、Ｍ００（２３
    １）、Ｓ００（３００）、蔡００（３０９）、黃００（６
    ４３）、Ｒ００（２４５）、Ａ棟六樓護士林００（４１５
    ）、護理長張００（３３２）、員工親友許００（３７９）
    、李００（６８７）、蕭００（７５０）、張００（８７０
    ）、鄭黃００（４０８）、曾至和平醫院載客之計程車司機
    侯００（３９３）、修理提款機之工人王００（８９１）、
    護理之家老人廖王００（６２５）均先後因此染上SARS。
  (七)同月十八日，SARS病患胡００（２１７）住進和平醫院Ａ棟
    七樓七一三號病房，由於和平醫院內之醫護同仁極度缺乏防
    疫觀念，致未能及時予以分辨，致院內醫師張００（２２３
    ）、與胡００同病房之患者林００（２１９）、位００（２
    １８），均因此而感染上SARS。
  (八)同月二十一日Ｂ棟八樓之護理長陳００（２３３）、護士鄭
    ００（２２５）、施００（２５５）、書記楊００（２２４
    ）紛紛發燒，除陳護理長當天請假外，餘均於當日晚間前往
    急診室檢查，護理站王督導祖琪於獲悉上情之後，心裡起疑
    ，乃請被告乙○○前往急診室會診，被告乙○○知悉之後，
    明知此一集體發燒乃SARS之群聚感染，竟為脫免自己誤診洗
    衣工劉００，導致院內群眾感染之責，違背應誠實為病患診
    察病情，並應及時提醒各該患者接受妥適治療之職務，向在
    場之各位護理人員表示：楊００係肺炎、鄭００係扁桃腺發
    炎、施００則是尿路感染云云，以安各位同仁之心，並企求
    掩人耳目，致使各該護理人員喪失即時接受治療之機會，病
    情持續加劇。
  (九)同日晚間十時許，被告乙○○結束工作返回住處之後，隨即
    就寢，嗣於同日晚間十一時五十五分許，與劉００洗衣工在
    同一地點擔任洗衣工之林００（２２１）因受劉００之傳染
    而發病，乃前往急診室應診，翌日凌晨經醫師王尊文檢查發
    現林女左右兩側肺葉均有浸潤現象，參以患者高燒不退，乃
    高度懷疑渠係SARS病例，隨即致電被告乙○○告以上情，被
    告乙○○聞之大驚，蓋林女與劉００乃同單位一起工作之同
    事，其隱匿疫情一事，恐即將東窗事發，乃虛與委蛇，表示
    當時非渠值班，要求王醫師請當天值班之范俊雄主任前往會
    診，經會診之後王、范兩人一致認為林女為SARS之疑似病例
    ，隨即辦理通報事宜，被告乙○○經范俊雄電話告知之後，
    自忖林女與劉００關係密切，一旦被通報為SARS疑似病例，
    經過疫情調查之後劉○○之病情再也掩蓋不住，為求飾卸責
    任，隨即於同日凌晨四時許，致電Ａ棟加護病房值班護士黃
    玉鳳轉知值班護理長，請通知值班醫師通報劉００為SARS疑
    似病例。同日上午，被告乙○○繼為掩人耳目，乃取出劉０
    ０之Ｘ光片，請不知情之陳威慎醫師持往放射科及胸腔科找
    方鶯珍主任、羅志鵬主任、何松融醫師、黃大宜醫師等人解
    讀，並以之記載在劉００之病例上，圖藉其他專業人士之背
    書，便於為己卸責，同時將性命垂危之劉００置於非屬呼吸
    道症狀隔離病房之Ａ棟加護病房，且針對先前在Ｂ棟與劉０
    ０有過密切接近之醫護及患者，亦置之不理，未為及時之檢
    查與照護，致使疫情在院內持續擴大。
  (十)被告乙○○於林００、劉００、張００、傅００、鄭００、
    楊００等人通報之後，乃於同日上午八時許，將上情報告甲
    ○○，被告甲○○原應立即採取必要之防疫措施，但由於和
    平醫院在被告甲○○廢弛職務情況下，未能建立健全之內部
    防疫體系，醫護同仁亦極度缺乏相關之防疫訓練，以至院內
    行政體系陷於一片混亂，又因和平醫院當時所收治之住院病
    患甚多，因此院方乃無從在當天將與已發病SARS病同病房之
    病人予以區隔，被告甲○○乃急忙指示盡可能讓住院病患辦
    理出院，加速疫情蔓延，時任臺北市衛生局長邱淑媞於同日
    上午接獲該局同仁告知此事，乃立即指派該局防疫股魏惠志
    督導前往和平醫院進行了解，據稱院內當時除了曾為曹００
    拍攝Ｘ光片的放射科同仁外，另有七人包括醫、護及病患發
    病，渠獲悉上情便急電國立臺灣大學醫學院附設醫院感染科
    主任張上淳教授，張教授警告邱局長要小心處理，國內院內
    感染情事可能已經發生，邱局長乃急電被告甲○○替院內員
    工量體溫、作檢查，並檢查院內是否仍有發病者；時任疾管
    局長陳再晉於同日晚間接獲該院院內同仁之匿名電話，得知
    有此情事，亦指示該局許副局長國雄率領該局同仁於同日二
    十二時許進入和平醫院實地瞭解疫情，許副局長於前往醫院
    之途中，並先行致電請臺北市衛生局長邱淑媞一同前來，許
    副局長於瞭解院內概況後，便指示邱局長及被告甲○○要作
    全院管制、分區消毒、分級隔離、停止收治住院病患、且須
    關閉門診及急診，邱局長表示可以關閉急診及停收住院病患
    ，但若停止門診恐會造成恐慌，得另作考量，許副局長隨即
    致電時任衛生署長涂醒哲，並於稍後向趕到現場之李副署長
    龍騰報告上情。同日晚間，在和平醫院現場之各單位人員乃
    共同決定由和平醫院對外發布新聞稿，宣布該院自該日起停
    止急診及收治住院病患，以利疫情之追蹤與控管。翌日上午
    由衛生署召集臺北市衛生局、和平醫院等各相關單位集會，
    達成中央與地方主管機關共同處理和平事件之共識，並指派
    許國雄、中央研究院副研究員何美鄉、蘇益仁、張上淳教授
    、臺北市衛生局副局長許君強、美國疾病管局人員JIM LAND
    O等人成立一個聯合處理小組。四月二十四日上午，臺北市
    政府與衛生署等單位達成封院共識，旋即宣布和平醫院封院
    決策，臺北市政府乃於同日下午一時許進行和平醫院進出之
    管制作業。和平醫院封院之後，院內仍由被告甲○○擔任指
    揮官之職務，渠竟仍又廢弛職務，舉凡院內防疫器材之供給
    、人員暨區域之隔離、醫護人員對於SARS病患進行治療時所
    需防護器材之提供等等事項，亦均未能及時妥為處理，致院
    內之ＳＡＲＳ疫情並未能及時予以遏止，嗣於同月二十六日
    上午何美鄉偕同美國疾病管制局人員進入院內，指導院內同
    仁規劃隔離動線並補給三級防護器材，翌日葉金川教授受命
    進駐和平醫院，接掌指揮權，建立並落實院內分區隔離、分
    層隔離之措施，疫情始告緩和，嗣於同年五月七日完成和平
    醫院內部人員淨空作業，和平醫院院內感染事件始告落幕。
  (十一)除前述被害人外，受到SARS感染者尚有病患親友張００（３
    ２６）、郭００（３４５）、陳００（５４３）、病患李０
    ０（１００５），另外，馬偕醫院之護士黃００（９７４）
    、黃００（１１１９）亦因照護由和平醫院轉往該院治療之
    SARS患者朱００（３８１）而染上SARS。其中位００（２１
    ８）、劉００（２２○）、Ｍ００（２３１）、陳００（２
    ３３）、黃００（２３４）、林００（２３７）、林００（
    ２４６）、林００（２５８）、劉００（２５９）、林００
    （２９０）、Ｓ００（３００）、蔡００（３０９）、高０
    ０（３３５）、林００（３３９）、林００（３５○）、郝
    ００（３５２）、呂００（３５３）、林００（３５４）、
    鄭００（３５７）、張００（３６０）、朱００（３８１）
    、林００（４１５）、黃００（６７５）、竇００（８６５
    ）、顏００（９２０）、蔡００（９３８）、涂００（１０
    ６４）等人終因病情惡化，不幸死亡。因此事件之爆發，我
    國遭世界衛生組織列為旅遊警示地區，國家形象及經濟發展
    蒙受莫大之影響與損害，而社會大眾對醫療體系之信心亦受
    到嚴重之動搖，有形損失計有股市指數下跌百分之六點二，
    國內廠商對大陸地區出貨減少百分之四十一點四，國內批發
    、零售、國際貿易及餐飲業第二季營收將減少百分之三點二
    ，合計約新臺幣（下同）六百四十三億元，旅遊業出國觀光
    人次及來臺觀光人次，分別減少六成及五成，四月飯店住房
    率下降百分之三十，航空業五月六日至五月十二日旅客航班
    取消率達百分之四十五，旅客總量減少百分之八十，四月份
    映演電影較去年同月減少百分之三十一點五，較上月亦減少
    百分之三十四點二，增列SARS防治及紓困特別預算合計五百
    億元整，全國所受之無形損失，更是難以數計等情。
  (十二)因認被告甲○○、乙○○均涉犯刑法第一百三十條之公務員
    廢弛職務釀成災害罪嫌。
二、按犯罪後之法律已廢止其刑罰者，應諭知免訴之判決。刑事
    訴訟法第三百零二條第四款定有明文。本案原審法院經審理
    結果，認為不能證明被告甲○○、乙○○二人犯罪，因而諭
    知被告二人無罪之判決，經核其認事用法，原無不當（原判
    決書如附件）。惟查公訴意旨認被告二人涉犯之刑法第一百
    三十條公務員廢弛職務釀成災害罪，係因特定身份關係而成
    立之犯罪，其犯罪主體以刑法上所指之公務員為限。若不具
    備刑法上公務員之身分，即非該罪所定之犯罪主體，自不能
    成立該罪。
三、被告等行為後（刑法第一百三十條之公務員廢弛職務釀成災
    害罪，係不作為犯，本無行為可言，惟為配合法條用語說明
    之便，仍將起訴書所指之犯罪時間稱為「行為時」），刑法
    於九十四年二月二日修正公布，於九十五年七月一日施行。
    修正前刑法第十條第二項規定：「稱公務員者，謂依法從事
    於公務之人員。」；修正後刑法第十條第二項規定：「稱公
    務員者，謂下列人員：一依法令服務於國家、地方自治團體
    所屬機關而具有法定職務權限，以及其他依法令從事於公共
    事務，而具有法定職務權限者。二受國家、地方自治團體所
    屬機關依法委託，從事與委託機關權限有關之公共事務者。
    」。其立法理由為：「(二)本條第二項有關公務員之定義，其
    規定極為抽象、模糊，於具體適用上，經常造成不合理現象
    ，例如，依司法院釋字第八號、第七十三號解釋，政府股權
    佔百分之五十以上之股份有限公司（如銀行），即屬公營事
    業機構，其從事於該公司職務之人員，應認為係刑法上之公
    務員。然何以同屬股份有限公司，而卻因政府股權佔百分之
    五十以上或未滿之不同，使其從事於公司職務之人員，有刑
    法上公務員與非刑法上公務員之別？實難以理解。究其根源
    ，實為公務員定義之立法不當結果，應予以修正。(二)公務員
    在刑法所扮演之角色，有時為犯罪之主體，有時為犯罪之客
    體，為避免因具有公務員身分，未區別其從事職務之種類，
    即課予刑事責任，而有不當擴大刑罰權之情形，故宜針對公
    務性質檢討修正。(三)第一款前段所謂「依法令服務於國家、
    地方自治團體所屬機關」係指國家或地方自治團體所屬機關
    中依法令任用之成員。故其依法代表、代理國家或地方自治
    團體處理公共事務者，即應負有特別保護義務及服從義務。
    至於無法令執掌權限者，縱服務於國家或地方自治團體所屬
    機關，例如僱用之保全或清潔人員，並未負有前開特別保護
    義務及服從義務，即不應認其為刑法上公務員。(四)如非服務
    於國家或地方自治團體所屬機關，而具有依『其他依法令從
    事於公共事務而具有法定權限者』，因其從事法定之公共事
    項，應視為刑法上的公務員，故於第一款後段併規定之。此
    類之公務員，例如依水利法及農田水利會組織通則相關規定
    而設置之農田水利會會長及其專任職員屬之。其他尚有依政
    府採購法規定之各公立學校、公營事業之承辦、監辦採購等
    人員，均屬本款後段之其他依法令從事於公共事務而具有法
    定職務權限之人員。(五)．．．。」。被告等於案發時任職之
    台北市立和平醫院（現已改制為台北市立聯合醫院和平院區
    ）係依據台北市政府衛生局組織規程第九條設立（該組織規
    程於九十二年四月二十四日廢止，另又同時依台北市政府組
    織自治條例訂定台北市政府衛生局組織規程），固屬於地方
    自治團體所屬機關，而被告甲○○身為該院院長，被告乙○
    ○身為內科主治醫師兼任感染科主任，依當時之台北市立和
    平醫院組織規程（於九十三年八月四日廢止）亦各有其職掌
    事項，然而和平醫院僅屬於醫療法第三條所稱之公立醫療機
    構，實際從事者亦係供醫師及所屬醫事人員執行醫療業務、
    提供醫療服務，性質上仍屬於與病患成立醫療契約、提供醫
    療服務之私經濟行為，與一般民眾因病前往私立醫療院所就
    診之情形無異，並非本於國家公權力之作用而行使與公權力
    有關之公共事務，故依據修正後刑法第十條第二項之規定，
    被告二人均非刑法所指之公務員。刑法第一百三十條之罪之
    犯罪主體限於公務員始能成立，已如前述，依據修正後之刑
    法規定，被告等已非刑法第十條第二項所指之公務員，無論
    被告等有無廢弛職務之情形，均無成立該罪之餘地。故就本
    案情況而言，自與犯罪後之法律已廢止其刑罰之情形無異，
    揆諸前揭說明，自應對被告二人諭知免訴之判決。
四、檢察官提起上訴，以被告等仍有廢弛職務釀成災害等陳詞為
    由，指摘原判決不當，雖無理由。惟原判決不及審酌被告等
    行為後刑法相關規定修正施行之情形，而為被告等無罪之實
    體判決，自有未洽，案經檢察官提起合法上訴，仍應由本院
    將原判決撤銷改判，另行諭知被告二人免訴之判決，並不經
    言詞辯論為之。
五、檢察官於原審移送併案審理部分（臺灣臺北地方法院檢察署
    九十二年度偵字第一六三三０號，含九十二年度他字第五０
    五四號卷），其中關於被告等涉犯刑法第一百三十條罪嫌部
    分，與本案為同一事實，自應一併審理。至於移送併案審理
    意旨認被告等另涉有刑法第二百七十六條第二項之業務過失
    致死罪嫌部分（即告訴人位永欽、位燕雲、位永佩、位永傑
    、位永豪、位永樂、位燕虹等人告訴部分），因本案經起訴
    部分既應為免訴之諭知，兩者間自無想像競合犯之裁判上一
    罪關係可言，此部分應退由該管檢察官另行偵結，附此敘明
    。
據上論結，應依刑事訴訟法第三百六十九條第一項前段、第三百
六十四條、第三百零二條第四款、第三百零七條，判決如主文。
中    華    民    國    95    年    9    月     26    日
                  刑事第十九庭  審判長法  官  宋  祺
                                      法  官  陳憲裕
                                      法  官  蔡明宏
以上正本證明與原本無異。
如不服本判決，應於收受送達後十日內向本院提出上訴書狀，其
未敘述上訴之理由者並得於提起上訴後十日內向本院補提理由書
（均須按他造當事人之人數附繕本）。
                                      書記官  張美華
中    華    民    國    95    年    9     月    27    日


司法院資訊處製作；財團法人民間司法改革基金會備份。
